【裁判字號】    99,家抗,113
【裁判日期】    990803
【裁判案由】    指定遺產管理人
【裁判全文】
臺灣臺南地方法院民事裁定             99年度家抗字第113號
抗  告  人  財政部國有財產局臺灣南區辦事處臺南分處
法定代理人  乙○○
相  對  人  臺南縣學甲鎮農會
法定代理人  甲○○
上列抗告人因相對人就被繼承人李敏聰指定遺產管理人事件，對
於中華民國99年6月23日臺灣臺南地方法院99年度司財管字第113
號裁定提起抗告，本院裁定如下：
      主      文
抗告駁回。
抗告程序費用新臺幣壹仟元由抗告人負擔。
      理      由
一、按先順序繼承人均拋棄其繼承權時，由次順序之繼承人繼承
    。其次順序繼承人有無不明或第四順序之繼承人均拋棄其繼
    承權者，準用關於無人承認繼承之規定。又繼承開始時，繼
    承人之有無不明者， 由親屬會議於1個月內選定遺產管理人
    ，並將繼承開始及選定遺產管理人之事由，向法院報明。又
    第1178條所定之期限屆滿，無繼承人承認繼承時，其遺產於
    清償債權，並交付遺贈物後，如有賸餘，歸屬國庫。又繼承
    人有無不明而不能依民法第1177條選定遺產管理人時，得由
    利害關係人聲請法院選任之。 民法第1176條第6項、第1177
    條、第1185條及第1178條第2項分別定有明文。
二、本件相對人即原審聲請人臺南縣學甲鎮農會於原審法院聲請
    意旨略以：被繼承人李敏聰於民國85年10月24日向聲請人借
    貸新臺幣（下同）150萬元。惟被繼承人於民國95年10月10
    日死亡，其第一、第三順位繼承人均已拋棄繼承，第二、第
    四順位繼承人已死亡，繼承人之有無不明，而其親屬會議並
    未於一個月內選定遺產管理人，致聲請人對上開遺產無法行
    使權利，是以利害關係人身分向法院聲請為被繼承人李聰敏
    選任遺產管理人等語。
三、原審法院裁定以：
  (一)聲請人主張之前開事實，業據提出本院92年8月27日南院鵬
    91執湘字第8989號債權憑證、95年度繼字第2378號准予備查
    公告影本各1件、繼承系統表1份附卷為憑。並經本院依職權
    調閱本院95年度繼字第2378號拋棄繼承事件卷宗核閱綦詳，
    是聲請人之主張應足採信。又查被繼承人李聰敏死亡後，其
    法定繼承人皆已依法拋棄繼承權經本院准予備查，且未準用
    民法第1177條之規定選定遺產管理人，而被繼承人李聰敏為
    聲請人之債務人，故聲請人以利害關係人之身分聲請選任被
    繼承人李聰敏之遺產管理人，核與上開規定並無不合，應予
    准許。
  (二)按公示催告期限屆滿，無繼承人承認繼承時，其遺產於清償
    債權，並交付遺贈物後，如有剩餘，歸屬國庫；又按非公用
    國有財產以財政部國有財產局為管理機關，民法第1185條、
    國有財產法第12條分別定有明文。查本件被繼承人李聰敏之
    法定繼承人皆已依法拋棄繼承權經本院准予備查，復未準用
    民法第1177條之規定選定遺產管理人，且經本院函詢被繼承
    人李聰敏原繼承人即兄弟姐妹李敏裕、李敏星、林李雅嬌；
    子女李靖禾即李明儒、李金陵等有無擔任被繼承人李聰敏之
    遺產管理人之意願，除李靖禾即李明儒、李金陵二人於99
    年6月15日函覆本院，因二人居住於高雄，平常要上班，路
    途遙遠不方便之因素，拒絕擔任遺產管理人外，其餘繼承人
    迄今均未回覆本院，足徵被繼承人李敏聰之原繼承人對被繼
    承人李敏聰遺產之處置已漠不關心；又查被繼承人李敏聰之
    遺產，倘無人承認繼承時，將於清償債權，交付遺贈物後，
    歸屬國庫，為使被繼承人李敏聰遺產之處置順利進行，本院
    認選任財政部國有財產局臺灣南區辦事處臺南分處為被繼承
    人李敏聰之遺產管理人為適當。
四、抗告意旨略以：
  (一)查鈞院99年度司財管第113號民事裁定，據相對人臺南縣學
    甲鎮農會因其債務人即被繼承人李敏聰於95年10月10日亡故
    ，惟李敏聰去世後，其合法繼承人全體均已於法定期間內向
    法院聲明拋棄繼承權並經准予備查在案；致以無繼承人情況
    。且相對人為確保其權益，因而聲請選任抗告人為其遺產管
    理人。按以被繼承人李敏聰尚遺留有不動產以供相對人聲請
    強制執行，但其之繼承人卻全體拋棄繼承權，明顯應係被繼
    承人李敏聰有遺債大於遺產之情形。
  (二)按司法院74年10月15日（74）院臺廳一字第05786號函示「
    嗣後各地方法院受理有關無人承認繼承遺產管理事件時，…
    …因此類拋棄繼承事件，多屬遺債大於遺產，形同破產，儘
    量避免選任國有財產局為遺產管理人……」，查無人繼承遺
    產之選任國有財產局為遺產管理人，原係基於被繼承人之遺
    產於完成債權及債務之清償後，若有剩餘應歸屬國庫之考量
    性；又有關破產事件，法院大抵選任律師或其他社會公正人
    士擔任遺產管理人，本案既繼承人均已拋棄繼承極可能屬於
    遺債大於遺產，此類遺債大於遺產案件，大多已無多於財產
    可歸屬國有，其遺產管理人之主要職責僅為配合債權人及法
    院之查封、拍賣程序，以完成被繼承人債務之清償，則類此
    案件，並非得由專司管理國家財產之相關機關擔任遺產管理
    人，亦可選任律師或民間公正人士等擔任遺產管理人，依上
    開司法院函示應儘量避免選任國有財產局為遺產管理人，原
    裁定之選任實有不當；另縱其繼承人拋棄繼承亦非不可擔任
    遺產管理人，且法亦無明文禁止，況繼承人對被繼承人生前
    之債權債務關係，以及印鑑、重要證件、產權文件等應較清
    楚或仍保管中，雖相對人與被繼承人李敏聰間之債權債務關
    係，與被繼承人並無任何關聯性存在，但就擔任與否加以考
    量，其最近親屬亦為最佳人選。況遺產管理人不慬就被繼承
    人對相對人之借款外，尚就被繼承人是否另有其他債權債務
    關係，均需全面予以了解，則以抗告人僅係為國有財產局之
    管理機關，於被繼承人之遺債大於遺產之際，選任抗告人為
    遺產管理人，則抗告人恐力有未逮。
  (三)又抗告人係國有財產之管理機關，若被繼承人無任何剩餘遺
    產得以歸屬國庫，則選任抗告人為遺產管理人對國庫並無任
    何實益。審就本案，既有遺債大於遺產之虞，若選任抗告人
    為遺產管理人，則抗告人仍須善盡管理人責任為其管理遺產
    、處理債務等問題，其間所將耗費之人力、時間實難以金錢
    衡量；且管理期間所須之花費亦由國庫代為墊付，而若結果
    落得其遺產不足以清償，不僅國庫權益受損，更甚者，導致
    利用全民資源負擔個人私務之支出，無異使公器淪為私用，
    實不符社會公平原則。
  (四)再者，臺灣嘉義地方法院亦認為「…次查，遺產管理人之職
    務在於編製遺產清冊、為保存遺產必要之處置、清償債權或
    交付遺贈物及遺產之移交等事務，當須對被繼承人簡美珠之
    遺產及遺債事務有相當之瞭解，而財政部國有財產局臺灣南
    區辦事處嘉義分處既為公務機關，對於被繼承人簡美珠之遺
    產及負債狀況所之應屬有限。此外，財政部國有財產局臺灣
    南區辦事處嘉義分處為公務機關，依國有財產法之規定綜理
    國有財產事務，執行事務所需預算為全國人民納稅所得，若
    顯無遺產可歸國庫，自不宜選任財政部國有財產局臺灣南區
    辦事處嘉義分處為遺產管理人，以避免其代管私人遺產之管
    理費用無法由被繼承人簡美珠之遺產歸墊，導致利用全民資
    源負擔個人私務之支出，實不符社會公平原則，故本件情況
    ，財政部國有財產局臺灣南區辦事處嘉義分處尚不適宜擔任
    被繼承人簡美珠之遺產管理人。」為此，懇請原裁定廢棄，
    裁定改選任被繼承人之親屬或專業律師擔任。
五、經查：
  (一)相對人聲請之上開事實，業據提出本院92年8月27日南院鵬
    91執湘字第8989號債權憑證、95年度繼字第2378號准予備查
    公告影本各1件、繼承系統表1份附卷為憑。並經本院依職權
    調閱本院95年度繼字第2378號拋棄繼承事件卷宗核閱無誤，
    揆諸上開說明，其自係被繼承人李敏聰之利害關係人，從而
    ，相對人以其為利害關係人聲請選任被繼承人李敏聰之遺產
    管理人，自屬有據。
  (二)又抗告人所指司法院前述函示，僅謂儘量避免選任抗告人為
    遺產管理人，並非謂不得選任其為遺產管理人，且該函示對
    於法院亦無拘束力；另被繼承人生前之債權債務關係及有關
    產權證明文件，抗告人得依其他方式獲悉或取得，有關之印
    鑑，抗告人亦得依舉證責任分配方式辨識其真偽，於其管理
    遺產上並無困難，而上開文件資料其最近親屬未必最為知悉
    ；參以被繼承人之繼承人均拋棄繼承，已無利害關係，如選
    定渠等擔任遺產管理人，難期其將來執行職務能克盡職守，
    是為期公正，實不宜選任渠等為遺產管理人。抗告意旨以繼
    承人對於被繼承人生前之債權債務關係最為知悉，以及印鑑
    、重要證件、產權證明等應較清楚或仍在保管中，雖相對人
    與被繼承人李敏聰之債權債務關係與被繼承人並無任何關聯
    性存在，但就適任與否加以考量，其最近親屬亦為最佳人選
    云云，自無可取。
  (三)再者，被繼承人之遺產，於遺產管理人完成清償債權並交付
    遺贈物等清算程序前，是否有賸餘，無從知悉，而依上述說
    明，各順序之繼承人均拋棄繼承者，其剩餘財產歸屬國庫，
    而抗告人為國庫之綜理機關，為國有財產法第9條第2項所明
    定，其備有財產管理之專才，雖其經費支出屬國家資源，但
    保護無人繼承財產之債權人之權利，亦屬政府之義務，於遺
    產管理指定之實際運作，仍認選任國有財產局為遺產管理人
    較律師或一般社會公正人士更為妥適。是抗告意旨以：「本
    案既繼承人均已拋棄繼承極可能屬於遺債大於遺產，此類遺
    債大於遺產案件，大多已無多餘財產可歸國有，其遺產管理
    人之主要職責為配合債權人及法院之查封、拍賣程序，以完
    成被繼承人債務之清償，類此案件，並非得由專司管理國家
    財產之相關機關擔任遺產管理人，亦可選任律師或民間公正
    人士等擔任遺產管理人」云云，亦無可採。
  (四)又抗告人主張依嘉義地方法院97年度家抗字第1號民事裁定
    以為論據，惟就選任被繼承人遺產管理人事件，本屬法官自
    由心證選取所認為適當之人選，故縱本院有前案就遺產管理
    人之選任為不同人選之認定，亦屬各個法官自由心證認定適
    當人選之權限，而無法拘束其餘法官之心證，故抗告人本項
    主張，並無理由。又繼承人均拋棄繼承，已無利害關係，如
    選定其等擔任遺產管理人，難期其將來執行職務能克盡職守
    ，公正客觀，以善盡管理人之職務，為期公正，實不宜選任
    彼等為遺產管理人。是抗告意旨以「但就適任與否加以考量
    ，其最近親屬亦為最佳人選」云云，自無可取。
  (五)綜上所述，原審據此指定抗告人為被繼承人李敏聰之遺產管
    理人，經核並無不合，抗告意旨復未述明原裁定選任其為被
    繼承人李敏聰之遺產管理人有何違法或其他不當之處，是其
    提起抗告，聲明廢棄原裁定，非有理由。
六、據上論結，本件抗告，為無理由，爰依非訟事件法第21條第
    2項、第24條第1項、第46條， 民事訴訟法第495條之1第1項
    、第449條第1項、第95條、第78條，裁定如主文。
中    華    民    國    99    年    8     月    3     日
                  家事法庭  審判長  法  官  李  杭  倫

                                    法  官  郭  貞  秀
                                    法  官  鄭  彩  鳳
上為正本係照原本作成。
抗告人如不服本裁定，僅得於收受本裁定正本送達後10日內以適
用法規顯有錯誤為理由，向本院提出再抗告狀（須附繕本一份及
繳納再抗告裁判費新臺幣1000元）。
中    華    民    國    99    年    8     月    3     日
                                    書記官  黃  心  怡

司法院資訊處製作；財團法人民間司法改革基金會備份。
